【裁判字號】    95,訴,1549
【裁判日期】    950929
【裁判案由】    殺人未遂
【裁判全文】
臺灣臺中地方法院刑事判決              95年度訴字第1549號
公  訴  人  臺灣臺中地方法院檢察署檢察官
被      告  丁○○
選任辯護人  葉涵德律師
上列被告因殺人未遂案件，經檢察官提起公訴（95年度偵字第93
69號），本院判決如下：
    主    文
丁○○殺人未遂，處有期徒刑伍年。
扣案之臺灣紅高粱酒瓶碎片貳片，均沒收。
    事  實
一、丁○○與丙○○係朋友關係，兩人常在一起喝酒。民國95年
    4月23日20時20分許，渠二人在臺中市北屯區○○○路37-1
    號前一起飲用酒類後，丙○○欲向丁○○借錢，丁○○不肯
    ，兩人因而發生口角，丙○○進而以拳頭毆打丁○○頭部，
    丁○○不甘被打，遂憤而基於殺人之間接故意（不確定故意
    ），於預見用玻璃碎片刺他人頸部將導致他人失血過多而死
    亡之下，仍將其所購買尚未開瓶飲用之臺灣紅高粱酒一瓶敲
    破，再持玻璃碎片刺殺丙○○之頸部，致丙○○頸部受有穿
    刺傷併左外頸動脈損傷，而當場血流如注。嗣經在附近吃晚
    餐之甲○○目擊後打電話叫救護車，將丙○○送醫急救，丙○○始倖免於死。另有路人報警當場逮獲正欲離去之丁○○
    ，並扣得沾有丙○○血跡之臺灣紅高粱酒玻璃碎片二片。
二、案經臺中市警察局第五分局報請臺灣臺中地方法院檢察署檢
    察官偵查起訴。
    理  由
一、訊據被告丁○○，固坦承丙○○頸部所受之穿刺傷併左外頸
    動脈損傷係其所造成，惟否認有殺害丙○○之故意。辯稱：
    當天係丙○○向伊借錢未果後，就罵伊「幹你娘」等三字經
    ，並出手毆打伊太陽穴，還用雙手勒住伊脖子，伊覺得快要
    窒息，為了自救，才拿起放在地上的高粱酒敲打丙○○背部
    ，目的是要讓丙○○放手，未料酒瓶竟破裂，碎片因而刺傷
    丙○○頸部，伊之行為是正當防衛云云。
二、經查，(一)證人甲○○於95年5月8日在檢察官偵訊中具結證稱
    ：「（問：當天妳在那裡做何事？）我去吃晚餐，被告與被
    害人在對面郵局旁邊喝酒，我距離他們二、三十公尺，當時
    我聽到他們爭吵聲，附近的人說他們常吵架，我就不以為意
    ，後來大聲吵了三分鐘後，被害人要走了，被害人在紅綠燈
    下等紅燈要走，兩人又再吵，被害人就衝回來用手打被告，
    打一下後，我聽到被告有砸酒瓶的聲音，看到被告拿酒瓶或
    水果刀插被害人的脖子」（參偵卷第14頁筆錄），於95年8
    月1日在本院具結證稱：「（問：當時發生何事？）我們晚
    上7點將近8點時候去吃飯，被告和被害人就已經在角落喝酒
    ，我們吃完飯約8點20分，準備要走的時候，就聽到爭吵的
    聲音，我就要結帳，要準備離去，我就問旁邊的人說有人在
    吵架，他們就說他們常常在吵架，沒有關係，吵一吵明天還
    是照常一起喝酒，我就準備結帳，就聽到砰一聲音，我就往
    後轉，我轉頭就剛好看到在庭被告拿東西刺向被害人的脖子
    ，被告拿什麼東西刺，我並沒有看清楚，不是酒瓶就是水果
    刀，因為我距離他們兩人約有三十公尺，我就看到被害人血
    流如注，但是都沒有人要報案，我就說你們怎麼都沒有人要
    報案，旁邊的人說他們常常在吵，被害人將他的白色上衣脫
    下來蓋在脖子上，立刻就變紅色，我就打119，被告和被害
    人就到旁邊去坐，被告就先離去，被害人好像站不起來，我
    就又打一次119，不到三分鐘，救護車就來了」、「（問：
    妳轉頭看到被告拿東西刺向被害人的時候，他們二人所站的
    位置如何？距離多遠？）兩人距離不遠，兩人都是有點側身
    ，他們幾乎是面對面，我轉過去的時候正好看到被告舉手刺
    向被害人的脖子」、「（問：在還沒有發生刺殺之前，妳有
    無看到被害人面對面抱住被告？）沒有看到」、「（被告問
    ：被害人抱住我、勒住我的情形妳有無看到？）沒有」（參
    本院卷第52～55頁筆錄）。(二)被告於95年4月24日在警詢中
    供稱：「丙○○罵我幹你娘幾巴，我就回他，你為何幹我娘
    ，後來他就用右手拳頭毆打我太陽穴，造成我後退好幾步，
    我就順手拿臺灣紅高粱酒瓶丟向丙○○的肩膀，可能太大力
    酒瓶破碎」、「（問：目擊者說你是先敲破酒瓶，再持破碎
    酒瓶刺向丙○○，你如何解釋？）沒有，我是用丟的」（參
    警卷第5、7頁筆錄），於當日檢察官復訊中供稱：「（問：
    你用破碎之酒瓶刺丙○○的頸部？）有，我用丟的」、「（
    問：為何丙○○的頸部會有穿刺傷？）我是用酒瓶把它敲碎
    後，拿酒瓶去刺丙○○頸部」（參偵卷第6頁筆錄），於當
    日本院法官因聲請羈押而訊問時供稱：「（問：有無用破碎
    酒瓶刺丙○○？）有」、「（問：酒瓶有無破掉？）我拿酒
    瓶敲碎，再刺被害人頸部，因為他先打我，他有跟我借錢，
    我是朝他的頸部丟去」（參本院聲羈卷第6～7頁筆錄）。足
    徵被告於案發初始，均未提到遭丙○○抱住及勒住頸部之事
    ，且其陳稱係因與丙○○發生口角，並遭丙○○毆打，才敲
    碎酒瓶刺丙○○頸部之情節，與證人甲○○前揭所述吻合。
    (三)被告的右手掌有受傷流血，此有照片三張附卷可稽（參警
    卷第27～28頁），被告於95年4月24日在警詢中陳稱：「（
    問：你手上的血如何而來？）因為酒瓶破掉了，我自己手流
    出血來」（參警卷第6頁筆錄），其當天所穿著之衣褲亦沾
    有血跡，被告於95年9月15日在本院陳稱：「（問：扣案你
    的衣褲上的血是誰的？如何沾染？）可能是我手上的血沾染
    的」（參本院卷第115頁筆錄），而該被告衣褲上之血跡經
    鑑定結果，其DNA-STR型別，與丙○○型別不同，意即並非
    丙○○之血跡，此有內政部警政署刑事警察局95年5月17日
    刑醫字第0950061152號鑑驗書一份在卷可佐（參本院卷第30
    頁）。茲當天果係如被告所言，係丙○○抱住被告，並用雙
    手勒住被告頸部，被告為使丙○○鬆手，才持酒瓶敲打丙○○背部，酒瓶因而破碎刺到丙○○頸部，則於渠二人肢體相
    接距離如此靠近之情形下，丙○○頸動脈被刺，血流如注，
    理應會沾染到被告之身體，但被告手部、衣褲上卻未沾有任
    何丙○○之血跡，是可判斷被告應是手持玻璃碎片，其右手
    掌方會被割傷流血，且係如證人甲○○所言，其係與丙○○
    面對面，有點側身，持玻璃碎片刺殺丙○○，其衣褲才未沾
    染到丙○○之血跡，及丙○○被刺之部位才會在左邊頸部（
    本院當庭勘驗丙○○之傷痕，係在頸部左邊偏前方處），若
    係酒瓶敲打丙○○背部破碎，應是刺中頸部之後方。(四)證人
    甲○○及被告均稱案發當時目擊者尚有在現場販賣水果之乙○○，辯護人並聲請傳訊乙○○，證人乙○○經本院依法傳
    喚到庭後，表示其眼睛看不清楚，本院勘驗其行為舉止，與
    一般眼盲者甚為近似，且進出均由丙○○牽手引導，而其於
    95 年9月15日在本院具結證稱：「（問：95年4月23日晚上8
    時20分你有沒有看到被告和丙○○在一起喝酒？）他們兩個
    都醉了，但不是在一起喝的，被告從山上做工回來，丙○○
    從我攤子的前面走來，被告就問丙○○要不要再喝，丙○○
    說要，但他沒有錢，被告就拿一百元出來給丙○○去買酒，
    回來後，就問我要不要喝，我就說我在吃飯不要喝，丙○○
    就沒有要喝就要回家，他就走到斑馬線那邊等車，被告丁○○就罵丙○○說幹，吃東西都不說一聲，丙○○聽到後就轉
    身罵丁○○幹你娘，你罵我，丁○○和丙○○就對罵，丁○○就說你欠揍，丙○○就說誰怕誰，丁○○就向前過去和丙○○抱在一起，但是沒有打架，沒多久就聽到一些過斑馬線
    的民眾在喊說流血了，丁○○就放開丙○○，我有聽到酒瓶
    碎裂的聲音，可能是沒有喝的那瓶酒」、「（問：當時是誰
    抱誰？）是丁○○走過去抱丙○○」、「（問：你是先聽到
    有人說流血還是先聽到酒瓶破碎的聲音？）我是先聽到有人
    說流血了」（參本院卷第109～110頁筆錄）。茲因乙○○證
    稱被告與丙○○當天沒有在一起喝酒，及係被告走過去抱丙○○部分，與被告及證人甲○○所言不符，證稱被告問丙○○要不要喝酒，丙○○說要後，被告拿一百元給丙○○買酒
    ，丙○○酒買回來後卻沒有喝而要回家，及先聽到有人喊流
    血再聽到酒瓶破裂聲部分，與常情有違，且其眼睛視力不佳
    ，所見與事實恐有誤差等，本院乃認其證詞除了被告與丙○○發生口角部分外，其餘均不可採。(五)證人即被害人丙○○
    於案發後，未在警察或檢察官偵查中製作過筆錄，本院於95
    年9月15日傳喚其到庭，其雖具結作證，但於交互詰問中，
    只會用手指著頸部傷痕及被告，無法清楚具體陳述發生之經
    過，亦即陳述能力明顯有欠缺，且對與被告一起喝酒、發生
    口角、打被告等事一概否認，對被告如何刺傷其頸部一事則
    稱不知道，本院因認丙○○除其頸部之傷痕可為證據外，其
    所言尚無法採為證據。綜上所述，本院認被告前揭所辯僅係
    卸責之詞，不足採信。此外，本件尚有中國醫藥大學附設醫
    院所出具內載丙○○受有前揭傷害之診斷證明書一紙（參警
    卷第22頁）、顯示現場血跡斑斑之照片六張（參警卷第23～
    25頁）附卷可稽，及扣案沾有血跡之臺灣紅高粱酒瓶碎片二
    片足憑，而該玻璃碎片上之血跡經鑑定結果，認與丙○○
    DNA-STR型別相同（參本院卷第30頁之內政部警政署刑事警
    察局95年5月17日刑醫字第0950061152號鑑驗書）。再按殺
    人與傷害致死之區別，應以有無殺意為斷，即在加害人下手
    加害時有無死亡之預見，而被害人受傷處所是否致命部位，
    及傷痕之多寡，輕重如何，亦可供認定有無殺意之參考（最
    高法院18年上字第1309號、20年上字第718號判例參照），
    又行為人主觀上雖預見其行為顯有實現法定構成要件之可能
    性，但竟不顧有此危險之存在，仍舊實施其行為，即使該行
    為實現法定構成要件亦在所不惜，此等聽天由命，容任法定
    構成要件發生之心態，即屬不確定故意。茲頸部為人體要害
    ，如以利器猛刺，極易刺破動脈，產生大量流血死亡之結果
    ，此乃一般成年人所知悉之事，被告自無不知之理，而被告
    以銳利之玻璃酒瓶碎片刺殺丙○○頸部，致其當場血流如注
    （此從現場照片及證人甲○○之陳述可知）後，未加以急救
    或求救即欲離去，足認丙○○縱使因此死亡，亦不違反被告
    之本意已甚為灼然而可確定，被告之行為已符合預見其發生
    而其發生並不違背其本意之不確定故意情形。本件事證明確
    ，被告犯行堪以認定。
二、核被告所為，係犯刑法第271條第2項、第1項之殺人未遂罪
    。又刑法於94年2月2日修正公布，並於95年7月1日生效施行
    ，修正前刑法第26條前段規定：「未遂犯之處罰，得按既遂
    犯之刑減輕之」，修正後刑法第25條第2項規定：「未遂犯
    之處罰，以有特別規定者為限，並得按既遂犯之刑減輕之」
    ，不論依修正前刑法第26條前段，或修正後刑法第25條第2
    項規定，本件均得因未遂犯而減輕其刑，對被告而言並無有
    利或不利之情形，自不生新舊法比較之問題，應逕依修正前
    刑法第26條前段減輕其刑。爰審酌被告與丙○○原是常在一
    起喝酒之朋友，應係受丙○○辱罵及毆打一時情緒失控而為
    本犯行，惟尚未賠償丙○○所受之損害等一切情狀，量處如
    主文所示之刑。另刑法第38條雖經部分修正，但第1項第2款
    新舊並無不同，故不生新舊法之比較問題，依刑法第2條第1
    項前段規定，應逕依修正前刑法第38條第1項第2款之規定宣
    告沒收。扣案之臺灣紅高粱酒瓶碎片二片，係被告所有供本
    犯行所用之物，此經其陳明在卷，依修正前刑法第38條第1
    項第2款之規定，併予宣告沒收。
據上論斷，應依刑事訴訟法第299條第1項前段，刑法第2條第1項
前段，刑法第271條第1項、第2項、修正前刑法第26條前段、修
正前刑法第38條第1項第2款，判決如主文。
本案經檢察官林秀蘭到庭執行職務。
中    華    民    國    95    年    9     月    29    日
                        臺灣臺中地方法院刑事第十三庭
                            審判長法  官  陳慧珊
                                  法  官  許月馨
                                  法  官  李秋娟
上為正本係照原本作成
如不服本判決，應於送達後十日內向本院提出上訴狀（須附繕本
），上訴於臺灣高等法院臺中分院。
                                  書記官  吳慕先
中    華    民    國    95    年    9     月    29    日
附錄論罪科刑法條
刑法第271條
殺人者，處死刑、無期徒刑或十年以上有期徒刑。
前項之未遂犯罰之。


司法院資訊處製作；財團法人民間司法改革基金會備份。
